【裁判字號】    99,審訴,398
【裁判日期】    990713
【裁判案由】    偽造文書等
【裁判全文】
臺灣新竹地方法院刑事判決             99年度審訴字第398號
公  訴  人  臺灣新竹地方法院檢察署檢察官
被      告  乙○○
上列被告因詐欺等案件，經檢察官提起公訴（99年度偵字第1544
號），本院合議庭評議改依簡式審判程序審理，並判決如下：
    主  文
乙○○共同犯行使偽造公文書罪，處有期徒刑壹年陸月。偽造之
「臺灣臺中地方法院檢察署刑事傳票（命令）」上偽造之「臺灣
臺中地方法院檢察署印」公印文壹枚、「書記官陳國華傳票專用
」、「檢察官王清杰傳票專用」印文各壹枚、「臺中地方法院行
政凍結管收執行命令」上偽造之「臺灣臺中地方法院檢察署印」
、「檢察行政處鑑」印文各壹枚、「臺中地檢署監管科收據」、
「臺中地方法院檢察署監管科」上偽造之「臺灣省臺北地檢署印
」印文共貳枚，均沒收之。
    事  實
一、乙○○與真實姓名年籍不詳，綽號「古馳」之成年男子及人
    數、姓名、年籍均不詳之成年人士共組詐欺集團，渠等共同
    基於行使偽造公文書、冒充公務員僭行職權及意圖為自己不
    法所有之詐欺取財之犯意聯絡及行為分擔，先由集團中不詳
    之成年人，於不詳時、地，偽造「臺灣省臺北地檢署印」印
    章1 枚（未扣案），交付予「古馳」，並由其與上開詐欺集
    團成員續於民國98年10月7 日某時許，在不詳地點，冒充臺
    灣臺中地方法院檢察署檢察官，僭行職權，傳真其上蓋有偽
    造之「臺灣臺中地方法院檢察署印」公印文1 枚、「書記官
    陳國華傳票專用」、「檢察官王清杰傳票專用」印文各1 枚
    之偽造之「臺灣臺中地方法院檢察署刑事傳票（命令）」公
    文書及蓋有偽造之「臺灣臺中地方法院檢察署印」印文1 枚
    、「檢察行政處鑑」印文1 枚之「臺中地方法院行政凍結管
    收執行命令」公文書各1 紙予甲○○而行使之，足以生損害
    於臺灣臺中地方法院檢察署及臺灣臺中地方法院對於公文管
    理之正確性，並致電予甲○○，對之佯稱其申設之帳戶涉及
    犯罪，違反洗錢防制法，須將帳戶內存款新臺幣（下同）45
    萬元領出，交由前來取款之書記官或公務員收存監管一定時
    間，俟案情查明後始能歸還云云，並指示甲○○等候書記官
    前去收取該筆款項。該詐欺集團成員隨即通知乙○○及「古
    馳」，接續於同日下午2 時許，在位於新竹縣竹北市之某便
    利商店收受傳真偽造之「臺中地檢署監管科收據」、「臺中
    地方法院檢察署監管科」公文書各1 紙，再由「古馳」持偽
    造之「臺灣省臺北地檢署印」印章1 枚，將之蓋印其上，乙
    ○○遂持該偽造之「臺中地檢署監管科收據」、「臺中地方
    法院檢察署監管科」公文書各1紙，與「古馳」於同日下午2
    時30分許，在新竹縣竹北市○○○路861 巷口附近之土地公
    廟前，由乙○○冒充臺灣臺中地方法院檢察署書記官，僭行
    書記官之職權，對甲○○出示上開偽造之「臺中地檢署監管
    科收據」、「臺中地方法院檢察署監管科」公文書各1 紙，
    並持行動電話對甲○○表示檢察官在線上，由甲○○與冒充
    檢察官之詐欺集團成員通話以取信之，致甲○○不疑有詐，
    而陷於錯誤，遂交付45萬元予乙○○，乙○○乃將上開偽造
    之「臺中地檢署監管科收據」、「臺中地方法院檢察署監管
    科」公文書各1 紙，交付甲○○收執以行使，足以生損害於
    臺灣臺中地方法院檢察署對於公文管理之正確性及甲○○。
    乙○○得手後即自其中取9,500 元作為自己之報酬，並將餘
    款交予「古馳」轉交該詐欺集團成員朋分。嗣乙○○於98年
    11 月23 日中午12時40分許，在嘉義市○○路59號前，以相
    同方式對朱沈燕進行詐騙時（此部分犯行，業經臺灣嘉義地
    方法院以99年度訴字第28號判決判處應執行有期徒刑1 年10
    月確定在案，目前執行中），已為朱沈燕前於同月20日晚上
    10 時 許報警處理而當場為警逮捕，經警比對上開偽造之「
    臺中地檢署監管科收據」公文書1 紙上之指紋，始查悉上情
    。
二、案經甲○○訴由新竹縣政府警察局竹北分局報告臺灣新竹地
    方法院檢察署檢察官偵查起訴。
    理  由
一、被告乙○○所犯行使偽造公文書罪、僭行公務員職權罪及詐
    欺取財罪，均非死刑、無期徒刑、最輕本刑為3 年以上有期
    徒刑之罪或高等法院管轄第一審之案件，被告於本院準備程
    序進行中，就被訴事實為有罪之陳述，經本院合議庭認合於
    刑事訴訟法第273 條之1第1項之規定，裁定進行簡式審判程
    序，合先敘明。
二、認定犯罪事實所憑之證據及理由：
（一）被告乙○○於警詢、檢察事務官詢問時及本院準備程序、
      簡式審判程序訊問時，均坦白承認。
（二）告訴人甲○○於警詢、檢察官偵查中具結之指訴，證明遭
      詐騙之經過。
（三）偽造之「臺中地檢署監管科收據」、「臺中地方法院檢察
      署監管科」、「臺灣臺中地方法院檢察署刑事傳票（命令
      ）」、「臺中地方法院行政凍結管收執行命令」各1 紙、
      內政部警政署刑事警察局98年12月8 日刑紋字第09801633
      90號鑑驗書、新竹縣政府警察局指認犯罪嫌疑人紀錄表、
      臺灣新竹地方法院檢察署指認被告紀錄表各1 份、蒐證照
      片12張，足資佐證。
      綜上所述，被告自白與事實相符，本件事證業已明確，被
      告上開犯行均堪以認定。
三、論罪科刑之理由：
（一）按刑法上偽造文書罪，係著重於保護公共信用之法益，即
      使該偽造文書所載名義製作人實無其人，而社會上一般人
      仍有誤信其為真正文書之危險，仍難阻卻犯罪之成立（最
      高法院54年台上字第140 號判例意旨可資參照）。又刑法
      上所稱之「公文書」，係指公務員職務上製作之文書，與
      其上有無使用「公印」無涉；若由形式上觀察，文書之製
      作人為公務員，且文書之內容係就公務員職務上之事項所
      製作，即令該偽造之公文書上所載製作名義機關不存在，
      或該文書所載之內容並非該管公務員職務上所管轄，然社
      會上一般人既無法辨識而仍有誤信為真正之危險，仍難謂
      非公文書。本件偽造之「臺中地方法院行政凍結管收執行
      命令」1 紙，形式上表明為臺灣臺中地方法院所出具，其
      內容又係關於公務相關事宜，自有表彰該等公署公務員本
      於職務而製作之意，依前揭說明，當屬公文書，另偽造之
      「臺中地檢署監管科收據」、「臺中地方法院檢察署監管
      科」函文各1 紙，雖均係以檢察署監管科之名義製作，惟
      檢察署實際上並無此一單位，然其內容均與犯罪偵查事項
      有關，核與檢察署之業務相當，且一般人苟非熟知檢察組
      織，尚不足以分辨該單位是否實際存在，仍有誤信該等文
      書為公務員職務上所製作之真正文書之危險，揆諸前開說
      明，堪認為偽造之公文書無訛，而偽造之「臺灣臺中地方
      法院檢察署刑事傳票（命令）」1 紙，為書記官於職務上
      製作之文書，自屬偽造公文書無訛。
（二）次按，刑法所謂公印，係指公署或公務員職務上所使用之
      印信而言；所謂公印或公印文，係專指表示公署或公務員
      資格之印信而言，即俗稱大印與小官印及其印文（最高法
      院22年度上字第1904號及69年度台上字第693 號判例意旨
      可資參照）；又按公印之形式凡符合印信條例規定之要件
      而製頒，無論為印、關防、職章、圖記，如足以表示其為
      公務主體之同一性者，均屬之（最高法院89年度台上字第
      3155號判決意旨可參）。而不符印信條例規定或不足以表
      示公署或公務員之資格之印文，如機關長官之簽名章僅屬
      於代替簽名用之普通印章，即不得謂之公印（最高法院86
      年度台上字第4631號判決意旨參照）；又與我國公務機關
      名銜不符之印文，難認為公印文（最高法院84年度台上字
      第6118號判決意旨參照）。經查，本案偽造之「臺中地檢
      署監管科收據」、「臺中地方法院檢察署監管科」公文書
      各1 紙上蓋印之「臺灣省臺北地檢署印」印文，與正確之
      全銜即「臺灣臺北地方法院檢察署」不同，又偽造之「臺
      灣臺中地方法院檢察署刑事傳票（命令）」公文書1 紙上
      所蓋用之「書記官陳國華傳票專用」、「檢察官王清杰傳
      票專用」等印文，僅係表示製發傳票之機關或人員名稱，
      並非用於表示公署或公務員之資格，故非印信條例所規定
      製頒之印信，而偽造之「臺中地方法院行政凍結管收執行
      命令」公文書1 紙上蓋印之「檢察行政處鑑」印文，因我
      國並無此政府單位，自無從認定為依印信條例所規定製頒
      之印信，又其上所蓋用之「臺灣臺中地方法院檢察署印」
      印文，非如印信條例所規定之篆字，亦非依印信條例所規
      定製頒之印信，是依上開說明，前開偽造之印文皆與公印
      文之要件不符，僅能論以通常印文，故不能論以刑法218
      條第1 項之偽造公印文罪，而應論以刑法第217條第1項之
      偽造印文罪。至偽造之「臺灣臺中地方法院檢察署刑事傳
      票（命令）」公文書1 紙上所蓋用之「臺灣臺中地方法院
      檢察署印」印文，內容為我國檢察機關之正確名銜，樣式
      亦與政府機關關防（即俗稱大印）相符，顯係偽造上級機
      關製發之印信，以表示該機關之資格，是揆諸前開說明，
      應論以刑法第218條第1項之偽造公印文罪。
（三）核被告乙○○所為，係犯刑法第216條、第211條之行使偽
      造公文書罪、刑法第158條第1項之僭行公務員職權罪及刑
      法第339條第1項之詐欺取財罪。被告與真實姓名年籍不詳
      ，綽號「古馳」之成年男子及人數、姓名、年籍均不詳之
      成年人士，共同偽造公印及印章，並加蓋公印文及印文於
      上開公文書之行為，係偽造公文書之階段行為，又將偽造
      之上開公文書進而持以行使，其偽造之低度行為，應為行
      使之高度行為所吸收，均不另論罪。
（四）又被告乙○○與真實姓名年籍不詳，綽號「古馳」之成年
      男子及人數、姓名、年籍均不詳之成年人士等人間，就上
      開行使偽造公文書、僭行公務員職權及詐欺取財罪各罪間
      ，均有犯意之聯絡及行為之分擔，應依刑法第28條之規定
      ，論以共同正犯。
（五）又被告乙○○與其他共犯，係共同基於詐騙告訴人金錢之
      目的，而為上開各階段之犯行，應認係以一行為觸犯行使
      偽造公文書、僭行公務員職權及詐欺取財等數罪名，為想
      像競合犯，應依刑法第55條前段之規定從一重之行使偽造
      公文書罪處斷。
（六）爰審酌被告正值青壯，不思以正當途徑獲取經濟收入，竟
      加入詐欺集團，冒充司法機關公務員僭行職權及行使偽造
      公文書，利用告訴人對司法案件偵辦程序不熟悉之心態，
      藉此取信告訴人，已嚴重戕害司法機關之威信，且其詐欺
      金額達45萬元，所生危害非低，其所為實無足取，惟念其
      犯罪後於迭次訊問中，均坦認犯行，態度堪稱良好，且於
      本院訊問時供稱至今獲利不超過5 萬元，暨其於本件詐欺
      取財犯罪中，係參與取款而非擔任核心角色之行為分擔，
      及因失業致無法負擔家庭之支出，始為本件犯行之動機、
      目的，兼衡其高中肄業之智識程度、生活狀況等一切情狀
      ，量處如主文所示之刑，以示懲儆。
（七）至偽造之「臺灣臺中地方法院檢察署刑事傳票（命令）」
      、「臺中地方法院行政凍結管收執行命令」、「臺中地檢
      署監管科收據」、「臺中地方法院檢察署監管科」公文書
      各1 紙，雖屬供犯罪所用之物，然已交告訴人收執，非屬
      被告或共犯所有之物，固不為沒收之宣告，惟其上之「臺
      灣臺中地方法院檢察署印」公印文1 枚、「書記官陳國華
      傳票專用」、「檢察官王清杰傳票專用」、「臺灣臺中地
      方法院檢察署印」、「檢察行政處鑑」、「臺灣省臺北地
      檢署印」印文共6 枚，分別係偽造之公印文及印文，不問
      屬於犯人與否，亦均依刑法第219 條規定沒收之。另未扣
      案之偽造「臺灣省臺北地檢署印」印章1 枚，無證據證明
      尚存在，爰不宣告沒收之，附此敘明。
四、適用法律：
（一）刑事訴訟法第273條之1、第299條第1項前段。
（二）刑法第28條、第216條、第211條、第158條第1 項、第339
      條第1項、第55條前段、第219條。
（三）刑法施行法第1條之1第1項、第2項前段。
本案經檢察官黃英彥到庭執行職務。
中    華    民    國    99    年    7     月    13    日
                      刑事第九庭  法  官  魏瑞紅
以上正本證明與原本無異。
如不服本判決應於收受本判決後10日內向本院提出上訴書狀，上
訴書狀應敘述具體理由。上訴書狀未敘述上訴理由者，應於上訴
期間屆滿後20日內補提理由書狀於本院( 均須按他造當事人之人
數附繕本 )「切勿逕送上級法院」。
                                  書記官  劉雅文
中    華    民    國    99    年    7     月    14    日
附錄論罪科刑法條：
中華民國刑法第216條：
行使第210 條至第215 條之文書者，依偽造、變造文書或登載不
實事項或使登載不實事項之規定處斷。
中華民國刑法第211條：
偽造、變造公文書，足以生損害於公眾或他人者，處1 年以上7
年以下有期徒刑。
中華民國刑法第158條第1項：
冒充公務員而行使其職權者，處3 年以下有期徒刑、拘役或5 百
元以下罰金。
中華民國刑法第339條第1項：
意圖為自己或第三人不法之所有，以詐術使人將本人或第三人之
物交付者，處5 年以下有期徒刑、拘役或科或併科1 千元以下罰
金。

司法院資訊處製作；財團法人民間司法改革基金會備份。
